臺灣高等法院民事判決　　　　　　　　　99年度上字第1313號
上　訴　人　御勝商業有限公司
法定代理人　李美秀
訴訟代理人　賴玉梅律師
　　　　　　王嘉斌律師
　　　　　　周福姍律師
被 上 訴人　芮豐有限公司
法定代理人　梁柏柱
訴訟代理人　高惠連
上列當事人間請求損害賠償事件，上訴人對於中華民國99年10月
19日臺灣板橋地方法院99年度訴字第1416號第一審判決提起上訴
，本院於100年7月13日言詞辯論終結，判決如下：
    主  文
原判決不利於上訴人部分廢棄。
上廢棄部分，被上訴人在第一審之訴駁回。
第一、二審訴訟費用（除確定部分外）由被上訴人負擔。
    事實及理由
一、被上訴人主張：被上訴人於民國（下同）96年4月間向上訴
    人購買刷毛布1批，因可歸責於上訴人之事由致有瑕疵，兩
    造遂於96年9月17日簽訂協議書（下稱系爭協議書），約定
    由上訴人賠償被上訴人美金（下同）7萬1,500元，然上訴人
    迄未依約給付，爰依系爭協議書約定求為命上訴人應給付被
    上訴人7萬1,500元，及自支付命令繕本送達翌日起算法定遲
    延利息之判決。原審判命上訴人給付7萬1,500元本息，上訴
    人不服，提起上訴。並答辯聲明：上訴駁回（原審駁回被上
    訴人請求部分，未據被上訴人聲明不服，而告確定，不在本
    院審理範圍內）。
二、上訴人則以：系爭協議書乃約定刷毛故障布所造成之損失，
    以往後布料新訂單所得利潤分批扣除扣完為止，金額共為7
    萬1,500元，並非以上訴人之財產為賠償，且此項約定係基
    於商場情誼以後面新訂單為利潤共享之方式彌補故障布損失
    ，另於備註記載還款扣除條款(A)即載明利潤分享之方式為
    新訂單扣除營業成本後兩造各半，(B)條款則約定如果被上
    訴人下訂單給上訴人，上訴人故意不做時，仍以有新訂單利
    潤之方式處理，由上訴人分批扣除於2年內還清；然被上訴
    人嗣因經營問題而未營業，而未發新訂單予上訴人，上訴人
    自無利潤可分配予被上訴人，本件既非上訴人故意不承接被
    上訴人之訂單，上訴人自無需另外補足應分配之利潤予被上
    訴人等語，資為抗辯。並上訴聲明：(一)原判決不利於上訴人
    部分廢棄。(二)上廢棄部分，被上訴人在第一審之訴駁回。
三、兩造不爭執事項（見本院卷第21頁、第3頁背面）：
  (一)系爭協議書為真正，其內容為「芮豐有限公司（以下簡稱甲
    方)九十六年四月與御勝公司(以下簡稱乙方)交易購買100%S
    PUNPOLYESTER FLEECE（刷毛布)分別出口布至越南以及緬甸
    ，所有訂單已於九十六年八月底九月初全部成衣出口，而所
    有成衣短裝8000打左右，今御勝公司李志敏先生承諾因故障
    布所造成損失的部分由後面新訂單的布單分批扣除扣完為止
    ，金額一共為美金七萬一千五百美元(USD7-1,500)。備註：
    還款扣除條款（A）新訂單布單扣除營業成本以外，利潤的5
    0%歸御勝公司的管銷費用，另外50%為歸還芮豐公司的賠償
    款（B）如御勝公司新布單沒有承接做布，則所需負責損失
    金額USD71,500.00須在兩年內還清，如無法還清可延期一年
    !」等語。
  (二)上訴人尚未給付7萬1,500元。
    以上事實為兩造所不爭執，並有系爭協議書可稽（見原審促
    字卷第3頁），堪信為真實。
四、被上訴人主張依系爭協議書約定，上訴人應給付其7萬1,500
    元等情，為上訴人所否認，並以前揭情詞置辯。是本件爭點
    厥為：系爭協議書所載被上訴人於3年期限屆至還清7萬1,50
    0元之停止條件內容為何？該停止條件是否成就？經查：
  (一)被上訴人主張伊未向上訴人購布，上訴人即應於3年期限屆
    至清償；且伊於簽訂系爭協議書後並未他遷不明，並一再請
    上訴人報價爭取訂單，然上訴人置之不理，上訴人亦應於3
    年期限屆至時清償7萬1,500元云云。上訴人則以兩造係約定
    以被上訴人所下新訂單上訴人所得利潤1/2分批償還該7萬元
    1,500元，至系爭協議書備註（B）係針對被上訴人下單予上
    訴人而遭上訴人拒絕時所為之約定，然被上訴人簽訂系爭協
    議書後即未再營業，亦未再下新訂單予上訴人，系爭協議書
    備註（B）所載之停止條件尚未成就等語。
  (二)按解釋意思表示，應探求當事人真意，不得拘泥於所用之辭
    句，民法第98條定有明文。蓋解釋意思表示，端在探求表意
    人為意思表示之目的性及法律行為之和諧性。是解釋契約尤
    須斟酌交易上之習慣，及當事人所欲達成之經濟上效果、合
    理預期之契約利益，依誠信原則而為之。關於法律行為之解
    釋方法，應以當事人所欲達到之目的、交易習慣、任意法規
    及誠信原則為標準，合理解釋之，其中應將當事人之目的列
    為最先，交易習慣次之，任意法規又次之，誠信原則始終介
    於其間以修正或補足之。因此，解釋契約應通觀全文，並斟
    酌立約當時之情形，以期不失立約人之真意；又解釋契約應
    以當事人立約當時之真意為準，而真意何在，則應以過去事
    實及其他一切證據資料為斷定之標準，不能拘泥文字致失真
    意（最高法院18年上字第1727號判例、19年上字第58號判例
    、19年上字第453號判例、88年度台上字第1671號判決要旨
    參照）。是於探求當事人立約真意時，所應力求者，乃於解
    釋契約條款時，斟酌當事人訂約時客觀上所存在之一切情事
    ，以契約當事人所欲達成之契約目的為基準，不違背契約本
    質，而為符合公平正義之契約解釋。至所謂契約之目的，係
    指當事人基於契約內容所欲達成之經濟上效果。而所謂契約
    之本質，則係指通常交易觀念，及一般交易當事人所得合理
    預期之給付目的與契約利益而言。又附停止條件之法律行為
    ，於條件成就時，發生效力，民法第99條第1項定有明文。
  (三)查觀諸系爭協議書文義係約定7萬1,500元由被上訴人日後向
    上訴人所下新布單分批償還，並於備註（A）載明上訴人每
    筆新訂單償還之數額為該筆訂單所得利潤1/2等情，為兩造
    所不爭（見本院卷第16、70頁）。至依系爭協議書備註（B
    ）項所載，係以「如御勝公司新布單沒有承接做布」，為上
    訴人至遲於3年後應還清7萬1,500元之停止條件，然「如御
    勝公司新布單沒有承接做布」之真意為何？兩造容有爭執如
    上。次查，證人即代表被上訴人簽訂系爭協議書之張盛昌到
    庭證稱：系爭協議書備註（B）之記載與兩造原來約定有些
    差異，依照紡織界的文化，如果被上訴人下訂單給上訴人，
    若上訴人連續3次無正當理由拒絕，即應償還該7萬1,500元
    ，如上訴人無能力接單則不屬無正當理由拒絕，亦即上訴人
    對被上訴人所下訂單係可承做而故意不做時，始應依系爭協
    議書備註（B）所載就7萬1,500元負清償之責；兩造間之關
    係為上訴人賣布料予被上訴人，被上訴人則係買布送到國外
    作成成衣出口到美國，尤其被上訴人於接洽美國成衣訂單時
    ，須由上訴人先行報價核算成衣價格以便與其買方接洽，若
    上訴人未報布價，原則上被上訴人不可能向上訴人下訂單；
    又上訴人係屬於生產中級品布料之公司，原則上迪士尼的布
    料上訴人不敢接，因為上訴人作不到迪士尼要求的標準等語
    （見本院卷第56頁反面至第58頁反面）；再參諸系爭協議書
    原即約定該7萬1,500元由被上訴人日後向上訴人所下新布單
    分批償還等情，如前所述，亦即被上訴人應向上訴人下訂單
    始有訂單利潤分擔可言，若被上訴人未向上訴人下訂單，上
    訴人即無依系爭協議書償還，故本院依兩造簽訂系爭協議書
    所欲達到之目的、紡織界之交易習慣及誠信原則等，認系爭
    協議書備註（B）項所載「如御勝公司新布單沒有承接做布
    」應係指被上訴人向上訴人下訂單為被上訴人拒絕之情形。
    被上訴人雖以伊未向上訴人下訂單購布，亦該當前開停止條
    件云云，並舉系爭協議書之見證人戴美玉之證詞為憑；雖證
    人戴美玉固曾證稱：系爭協議書備註（B）項係約定被上訴
    人未向上訴人購布，被上訴人則須在3年內清償7萬1,500元
    等語（見原審訴字卷第75頁），惟其亦證稱：若被上訴人根
    本沒有訂單，伊不清楚兩造如何依系爭協議書備註（B）項
    約定為履行等語（見原審訴字卷第76頁），是證人戴美玉之
    證詞尚不足為被上訴人有利之認定，被上訴人援此所為主張
    ，自不足取。
  (四)被上訴人再主張伊簽訂系爭協議書後，一再以伊接洽之訂單
    請上訴人報價，然上訴人卻置之不理，規避依系爭協議書所
    負之責任云云，此為上訴人所否認，並抗辯被上訴人嗣因經
    營問題而未營業，而未發新訂單予上訴人等語。經查，被上
    訴人於原審自陳被上訴人於96年6月之後即未接到新訂單等
    語（見原審訴字卷第54頁反面），再依前開證人張盛昌所述
    兩造間為被上訴人向他人取得成衣訂單而向上訴人購布之往
    來關係以觀，被上訴人既於系爭協議書簽訂後未能取得成衣
    訂單，自無向上訴人下購布訂單之可能，而不符系爭協議書
    備註（B）所載上訴人拒絕承作被上訴人所下布單之情形。
    次查，被上訴人事後翻異前詞另主張伊有連絡上訴人，惟上
    訴人均拒絕報價云云，是否可採，要非無疑；縱其所述為真
    ，然觀諸被上訴人所提要求上訴人報價之書面（見本院卷第
    73、77頁），其上並無上訴人或其相關人員註記或簽名，核
    與被上訴人自陳因上訴人常常不在，故未能取得上開書面上
    訴人回簽之資料等語（見本院卷第58頁反面）相符，自無從
    證明被上訴人要求上訴人報價之意思業已到達上訴人，自亦
    無被上訴人所稱上訴人拒絕報價而故意不承作被上訴人所下
    布料訂單之情形；況且被上訴人要求上訴人就布料報價者包
    括迪士尼所下之成衣訂單（見本院卷第73-76頁），依證人
    張盛昌前開所述，上訴人所生產之中級品布料，無法符合迪
    士尼要求的標準，非上訴人能力所能承作等語，縱依被上訴
    人所言其就迪士尼成衣訂單之布料要求報價之意思表示到達
    於上訴人，然遭上訴人拒絕承作為真，亦非屬無正當理由拒
    絕承作。綜上，被上訴人未能舉證證明上訴人無正當理由拒
    絕承作被上訴人所下之布料訂單，是系爭協議書備註（B）
    之停止條件，尚未成就，而未生效力，則被上訴人依系爭協
    議書之約定請求上訴人於3年期限屆至後清償7萬1,500元，
    自不足取。
  (五)被上訴人再主張上訴人勾串伊之業務人員接洽伊洽談中之訂
    單，使伊無法獲取訂單以便上訴人逃避系爭協議書之賠償責
    任；且上訴人法定代理人於原審判決後另行於同址設立鈺聖
    有限公司，以行脫產之實云云，並提出存證信函、鈺聖有限
    公司之基本資料查詢為憑（見本院卷第78-80頁）。然查，
    上訴人否認被上訴人所主張其故意使上訴人未能獲取訂單以
    規避系爭協議書之責任等語，並提出否認被上訴人以前開存
    證信函指控之回函為憑（見原審訴字卷第63-65頁），被上
    訴人復未能舉證以實其說，被上訴人以上訴人故意使其未能
    獲取新成依訂單以規避系爭協議書之賠償責任，自屬無據。
    至上訴人事後另設公司，縱有脫產之虞，亦屬被上訴人應另
    行保全其債權之範疇，難認上訴人有故意以不正當行為阻止
    前開停止條件成就之情形，自不足為被上訴人有利之認定。
五、綜上所述，被上訴人未能舉證證明系爭協議書備註（B）項
    停止條件業已成就，則其依系爭協議書約定請求上訴人應給
    付被上訴人7萬1,500元及自支付命令繕本送達翌日起至清償
    日止，按年息百分之5計算之利息，為無理由，不應准許。
    原審就上開不應淮許部分，判命上訴人給付被上訴人7萬1,5
    00元本息，自有未洽。上訴意旨指摘原判決此部分不當，求
    予廢棄改判，為有理由。自應由本院予以廢棄改判，如主文
    第二項所示。
六、兩造其餘之攻擊或防禦方法及未經援用之證據，經本院斟酌
    後，認為均不足以影響本判決之結果，自無逐一詳予論駁之
    必要；另系爭協議書所載7萬1,500元之損失，若因兩造日後
    未再有新訂單之利潤以供扣抵清償時，則應由兩造另行協商
    以資解決，此亦經證人張盛昌證述在卷（見本院卷第57頁反
    面）；均併此敘明。
七、據上論結，本件上訴為有理由，依民事訴訟法第450條、第7
    8條，判決如主文。
中    華    民    國    100    年    7    月    27    日
                    民事第十九庭
                        審判長法  官  魏麗娟
                              法  官  黃明發
                              法  官  李媛媛
正本係照原本作成。
如不服本判決，應於收受送達後20日內向本院提出上訴書狀，其
未表明上訴理由者，應於提出上訴後20日內向本院補提理由書狀
（均須按他造當事人之人數附繕本）上訴時應提出委任律師或具
有律師資格之人之委任狀；委任有律師資格者，另應附具律師資
格證書及釋明委任人與受任人有民事訴訟法第466條之1第1項但
書或第2項（詳附註）所定關係之釋明文書影本。如委任律師提
起上訴者，應一併繳納上訴審裁判費。
中    華    民    國   100    年    7     月    28    日
                              書記官  李華安
附註：
民事訴訟法第466條之1（第1項、第2項）：
對於第二審判決上訴，上訴人應委任律師為訴訟代理人。但上訴
人或其他法定代理人具有律師資格者，不在此限。
上訴人之配偶、三親等內之血親、二親等內之姻親，或上訴人為
法人、中央或地方機關時，其所屬專任人員具有律師資格並經法
院認為適當者，亦得為第三審訴訟代理人。